【裁判字號】    97,家上易,22
【裁判日期】    980428
【裁判案由】    分割遺產
【裁判全文】
臺灣高等法院臺中分院民事判決        97年度家上易字第22號
上  訴  人  丁○○
視同上訴人  丙○○
視同上訴人  己○○
視同上訴人  戊○○
被上訴人    甲○○○
訴訟代理人  陳鎮律師
訴訟代理人  李淑娟律師
上列當事人間分割遺產事件，上訴人對於中華民國97年9月29日
臺灣臺中地方法院97年度家訴字第115號第一審判決提起上訴，
本院於98年4月14日言詞辯論終結，判決如下：
    主  文
原判決廢棄。
兩造被繼承人乙○○○所遺如附表所示之不動產，准予變價分割
。變價所得價金於清償合作金庫商業銀行抵押債權之本金及利息
暨違約金後，餘由上訴人丁○○分配10分之6，視同上訴人丙○
○、己○○、戊○○、及被上訴人各分配10分之1。
視同上訴人丙○○、己○○、戊○○、被上訴人應分別給付上訴
人丁○○新臺幣伍拾貳萬元、壹佰柒拾貳萬元、壹拾貳萬元、壹
佰柒拾貳萬元。
第一、二審訴訟費用由上訴人丁○○，視同上訴人丙○○、己○
○、戊○○各負擔5分之1，餘由被上訴人負擔。
    事實及理由
一、按分割遺產訴訟，其訴訟標的對於全體共同訴訟之各人必須
    合一確定，共同訴訟中之一人即上訴人丁○○提起本件上訴
    ，上訴效力自及於同造之其他繼承人丙○○、己○○及戊○
    ○，爰併列丙○○、己○○、戊○○為本件視同上訴人，核
    先敘明。
二、被上訴人起訴主張：被繼承人乙○○○為上訴人丁○○之配
    偶，並為被上訴人及視同上訴人丙○○（原名洪演豐）、己
    ○○、戊○○之母親，兩造均為第一順位之繼承人，應繼分
    各為5分之1。乙○○○於民國96年10月8日死亡，遺有如附
    表所示坐落臺中縣豐原市市○段528、及528-1地號2筆土地
    ，暨其上同上段建號14、門牌號碼為臺中縣豐原市市○路6
    號之房屋一棟（下稱系爭不動產）；兩造已於96年11月22日
    辦理公同共有繼承登記完畢，而系爭不動產並無依其使用目
    的不能分割之情事，兩造間亦未訂有不可分割之約定，惟迄
    今無法達成分割之協議。又系爭遺產之土地部分，分別為
    105.11平方公尺、及6.12平方公尺，分割後各繼承人所能分
    得之土地面積僅為22平方公尺，就土地利用及社會經濟價值
    而言，實非允當；而建物部分，為3層樓之建築物，除一樓
    外，各樓層並無獨立之出入口，並不具有構造及使用上之獨
    立性，實無法按各繼承人之應繼分予以實物分割。況系爭不
    動產設定抵押權，如以原物分配顯有困難，應以變賣方式，
    將所得價金分配於各共有人，較符兩造之利益，且能兼顧共
    有物之性質與經濟效用，爰依民法第1164條、第830條第2項
    、第824條第2項提起本件分割遺產訴訟，並聲明求為判決：
    就兩造因共同繼承取得如附表所示之土地及建物，請准予變
    賣分割，並以賣得價金各按應繼分5分之1之比例分配予被上
    訴人及上訴人丁○○，視同上訴人丙○○、己○○、戊○○
    。
三、原審判決：兩造被繼承人乙○○○所遺如附表所示之不動產
    ，准予變價分割，所得價金由被上訴人及上訴人丁○○、視
    同上訴人丙○○、己○○、戊○○各分配5分之1。
四、上訴人丁○○不服原判決，提起本件上訴，於本院聲明求為
    判決：
    (一)原判決廢棄。
    (二)請准系爭不動產為變價分割，所得價金由丁○○分配10分
      之6，其餘繼承人各分得10分之1。
    並補充陳述稱：
    (一)被繼承人乙○○○死亡後，所遺財產依繼承法則，固由兩
      造共同繼承；惟上訴人丁○○為乙○○○之配偶，依民法
      第1030條之1規定，法定財產制關係消滅時，夫或妻現存
      之婚後財產，扣除婚姻關係存續中所負債務後，如有剩餘
      ，其雙方剩餘財產之差額，應平均分配。乙○○○生前與
      上訴人並未約定夫妻財產制，自應適用法定財產制，而乙
      ○○○死亡後，其與上訴人間之夫妻法定財產制關係當然
      消滅，則其與上訴人婚後取得之系爭不動產，於扣除婚姻
      關係存續所負債務後，其剩餘財產之差額應平均分配，即
      乙○○○所遺財產應先由上訴人取得2分之1；再加上上訴
      人原有之應繼分5分之1，上訴人就系爭不動產應分配10分
      之6，被上訴人及視同上訴人丙○○、己○○、戊○○則
      各分得10分之1。
    (二)視同上訴人己○○結婚後即帶著配偶離開，不管上訴人夫
      妻，系爭不動產係上訴人夫妻於16、17年前，共同賺錢所
      購入。至銀行680萬元貸款則為四個孩子所借，金額分別
      為己○○240萬元、丙○○120萬元、被上訴人240萬元、
      戊○○80萬元等語。
五、視同上訴人丙○○於本院聲明，求為判決：同意系爭不動產
    為變價分割，所得價金由丁○○分配10分之6，其餘繼承人
    各分得10分之1。
    並補充陳述稱：
    己○○當初騙走父母的錢後，與配偶去沙鹿做生意，欠錢後
    又回來要父母幫忙償還；而戊○○稱每個月均有繳交貸款的
    錢予丙○○，並非事實；上訴人目前與丙○○同住，其他兄
    弟均未按月給付上訴人生活費，且已一年半沒有探視。又系
    爭遺產貸款雖以丙○○名義辦理，惟丙○○僅借款120萬元
    ，己○○則借款240萬元、被上訴人240萬元、戊○○80萬元
    等語。
六、視同上訴人己○○、戊○○則於本院聲明，求為判決：
    (一)原判決廢棄。
    (二)上開廢棄部分，被上訴人於第一審之訴駁回。
    並補充陳述稱：
    系爭遺產不要變價分割，應由繼承人每人依應有部分各5分
    之1保持共有。系爭遺產抵押借款676萬元，抵押借款後各兄
    弟姊妹均有分配，係屬對母親之借款，每人所借金額固如丙
    ○○上開所述，惟被上訴人事實上取走310萬元。戊○○另
    稱：系爭不動產遺產實係其母親與大哥己○○努力賺錢所買
    的，上訴人僅是幫忙打雜等語。
七、被上訴人於本院聲明，求為判決：請求變價分割，及為適法
    判決。
    並補充陳述稱：
    (一)系爭房屋係其父母親賺的，其結婚後還在家裡幫忙5年；
      至己○○捲款而逃，戊○○亦只會花錢，從來沒有幫忙。
      被上訴人同意系爭遺產變價分割後，由父親即上訴人分得
      10分之6，其餘每人各分得10分之1；並同意系爭遺產變價
      後，先償還銀行抵押貸款、及清償積欠稅金，後由兩造依
      上開比例取得。系爭遺產之銀行貸款，兄弟姊妹均有分配
      ，屬對母親之借款，己○○為240萬元、丙○○120萬元、
      戊○○80萬元，被上訴人則為240萬元。否認其向被繼承
      人借款之金額為310萬元。
    (二)又按繼承人中如對於被繼承人負有債務者，於遺產分割時
      ，應按其債務數額，由該繼承人之應繼分內扣還。民法第
      1172條定有明文。視同上訴人及被上訴人既均自承分別對
      被繼承人負有債務，依上開規定，其等所繼承之遺產，自
      應按其等債務數額，於應繼分內扣還；請准將系爭遺產變
      價所得價金併同遺產債權一併分割，由各繼承人依上開比
      例分配等語。
八、查被上訴人主張被繼承人乙○○○為上訴人丁○○之配偶，
    並為被上訴人及視同上訴人丙○○、己○○、戊○○之母親
    ，兩造均為第一順位之法定繼承人，應繼分各為5分之1；被
    繼承人乙○○○於96年10月8日死亡，遺有如附表所示之系
    爭遺產，兩造已於96年11月22日辦理公同共有繼承登記完畢
    ，而系爭不動產並無依其使用目的不能分割之情事，兩造間
    亦未訂有不可分割之約定，惟迄今尚未達成分割之協議等情
    ，業據被上訴人提出戶籍謄本、系爭土地及建物登記謄本、
    及臺中縣稅捐稽徵處96年全期房屋稅繳納證明書等件為證，
    並為上訴人及視同上訴人所不爭執，堪信被上訴人上開部分
    之主張為真實。惟被上訴人主張系爭遺產應變價分割，於變
    價後之所得價金，先清償銀行抵押貸款、及積欠稅金後，由
    上訴人丁○○分得10分之6，其餘繼承人各分得10分之1一節
    ，則為視同上訴人己○○、戊○○所爭執，並辯以：系爭遺
    產不應變價分割，應由繼承人每人依應有部分各5分之1保持
    共有；又系爭遺產並非上訴人丁○○於婚姻關係存續中所賺
    取的等語。經查：
  (一)系爭不動產之分割方法，是否以變價分割為妥適？
    按繼承人有數人時，在分割遺產前，各繼承人對於遺產全部
    為公同共有；繼承人得隨時請求分割遺產，但法律另有規定
    或契約另有訂定者，不在此限。民法第1151條、第1164條前
    段分別定有明文。查被繼承人乙○○○遺有如附表所示之不
    動產，依上開規定，兩造於分割遺產前，對於遺產全部為公
    同共有，然各繼承人得隨時請求分割遺產，且系爭遺產並無
    不能分割之情形，亦無不分割之約定，而兩造迄今就系爭遺
    產仍無法達成分割之協議，為兩造所不爭執，則被上訴人訴
    請分割遺產以終止兩造間之公同共有關係，核與法相符，應
    予准許。次按共有物分割之方法不能協議決定者，法院得因
    各共有人之聲請命為以原物分配於各共有人或變賣共有物，
    以價金分配於各共有人。而公同共有物分割之方法，除法律
    另有規定外，應依關於共有物分割之規定。民法第824條第2
    項、及第830條第2項分別定有明文。而分割共有物究以原物
    分割、或變價分割為適當，法院應斟酌當事人意願、共有物
    之使用情形、經濟效用及全體共有人之利益等情形而為適當
    之分割，不受共有人所主張分割方法之拘束。又如以原物分
    配時，受分配人之因分得的土地過小、變成畸零地，而不能
    利用者，對於受分配人或社會而言，均為損害，原物分配即
    難謂為適當之方法（最高法院88年度台上字第600號判決、7
    3年度台上字第2714號判決意旨參照)。查兩造被繼承人乙○
    ○○所遺如附表所示之不動產，雖有三筆，然實際上僅為一
    棟建物暨其基地，縱將系爭二筆土地合併分割，各繼承人所
    能分得之土地面積，除上訴人為66.738平方公尺（受分配10
    分之6，理由下述）外，其他繼承人均僅能取得11.123平方
    公尺，無法做為建築使用，就土地利用及社會經濟價值而言
    ，實非允當。另建物部分，為三層樓之建築物，除一樓外，
    各樓層無獨立之出入口，並不具有構造及使用上之獨立性，
    實無法按各繼承人所應受分配之比例予以原物分割。本院斟
    酌全體繼承人之利益、土地及建物整體經濟效益，認系爭遺
    產應予以變價分割為適當。因之；視同上訴人己○○、戊○
    ○主張分割方法，應由繼承人依應有部分各5分之1保持共有
    之分割方法，並不適當。
  (二)兩造對於系爭不動產所得受分配之比例各為何？
  1.上訴人丁○○以：其為被繼承人乙○○○之配偶，因其與乙
    ○○○並未約定夫妻財產制，故應適用法定財產制，而乙○
    ○○死亡後，其等間夫妻法定財產制關係當然消滅，依民法
    第1030條之1規定，其與乙○○○於婚後取得之系爭遺產，
    於扣除婚姻關係存續所負債務後，應先由上訴人取得2分之1
    ，再加上其原有應繼分5分之1，其應分配系爭遺產10分之6
    ，其餘繼承人各分得10分之1等語。按法定財產制關係消滅
    時，夫或妻現存之婚後財產，扣除婚姻關係存續所負債務後
    ，如有剩餘，其雙方剩餘財產之差額，應平均分配。民法第
    1030條之1第1項定有明文。而離婚、夫妻一方死亡均為夫妻
    法定財產制關係消滅之原因；由立法理由而言，剩餘財產分
    配請求權之目的，乃在貫徹男女平等之原則，故於婚姻關係
    存續中所增加之財產，除無償取得之情形外，夫妻均有平均
    分配之權利。查上訴人丁○○為被繼承人乙○○○之配偶，
    兩人並未就夫妻財產約定適用之財產制度，自應適用法定財
    產制；又上訴人丁○○陳稱系爭不動產為其夫妻二人於婚後
    以其等所賺之錢購入，參以系爭不動產之建物部分完成日期
    為68年5月28日，有建物登記謄本在卷可稽（見本院卷第33
    頁），是系爭不動產應屬上訴人與乙○○○之婚後財產一節
    ，應堪認定。視同上訴人己○○雖稱系爭建物係其經營男飾
    店收入所購得云云，視同上訴人戊○○亦稱：房子都是其母
    親與大哥己○○努力工作賺錢買的云云；惟已為上訴人丁○
    ○、視同上訴人丙○○、及被上訴人所否認，查視同上訴人
    己○○、戊○○並未提出具體事證，以實其說，其等上開所
    陳，自難採憑。堪認系爭不動產係屬上訴人丁○○與被繼承
    人乙○○○婚後所得之財產，則乙○○○於96年10月8日死
    亡後，其與上訴人丁○○間之夫妻法定財產制關係當然消滅
    ，依上開規定，系爭不動產於扣除婚姻關係存續所負債務後
    ，應先由上訴人取得2分之1。是上訴人主張其得先依夫妻剩
    餘財產分配法律關係，請求分配系爭遺產之2分之1，依法洵
    屬有據。
  2.又按遺產繼承人，除配偶外，依下列順序定之：(1)直系血親
    卑親屬。(2)父母。(3)兄弟姊妹。(4)祖父母。又同一順序之繼
    承人有數人時，按人數平均繼承；配偶與第1138條第一順序
    之繼承人同為繼承時，其應繼分與他繼承人平均。民法第11
    38條、第1141條本文、第1144條第1款分別定有明文。查上
    訴人丁○○為被繼承人乙○○○之配偶，被上訴人及視同上
    訴人丙○○、己○○、戊○○為乙○○○之子女，有戶籍謄
    本在卷可稽，揆諸前開規定，被繼承人乙○○○之遺產即應
    由兩造共同繼承，且每人應繼分應各為5分之1。惟系爭遺產
    依夫妻剩餘財產分配之法律關係，應先分配予上訴人丁○○
    2分之1，已如上述；是系爭遺產依繼承法則，上訴人丁○○
    得受分配之比例為10分之6，其餘繼承人即被上訴人、視同
    上訴人己○○、丙○○、戊○○所得分配者，各為系爭遺產
    之10分之1。
  (三)另按繼承人自繼承開始時，承受被繼承人財產上之一切權利
    、義務。繼承人對於被繼承人之債務負連帶責任；繼承人相
    互間對於被繼承人之債務，除另有約定外，按其應繼分比例
    負擔之。民法第1148條前段、第1153條定有明文。查系爭遺
    產前由視同上訴人丙○○為債務人，被繼承人乙○○○為設
    定義務人，向訴外人合作金庫商業銀行設定最高限額816萬
    元抵押權，有登記謄本在卷可稽（見原審卷第15頁）；又該
    抵押貸款目前尚未清償（實際積欠之貸款金額、利息或違約
    金等項，應於變價後計算之）一節，為兩造所不爭，則兩造
    對上開債務，自應按其等應繼分比例負連帶清償之責。因之
    ；系爭遺產於變價所得之價金，於清償合作金庫商業銀行抵
    押債權之本金及利息暨違約金後，餘款始得由上訴人丁○○
    分配10分之6，視同上訴人丙○○、己○○、戊○○、及被
    上訴人各分配10分之1。
  (四)又按繼承人中如對於被繼承人負有債務者，於遺產分割時，
    應按其債務數額，由該繼承人之應繼分內扣還。民法第1172
    條定有明文。查合作金庫商業銀行上開抵押貸款，於銀行核
    貸後，分別由被上訴人取走240萬元、視同上訴人己○○240
    萬元、丙○○120萬元、戊○○80萬元等情，除視同上訴人
    己○○以被上訴人係取走310萬元外，均為兩造所不爭（見
    本院卷第47頁、第78頁背面），而視同上訴人己○○所述之
    上情，既為其他繼承人所否認，其又未能提出證據以資為證
    ，自不足取。上開繼承人既對被繼承人負有上開之債務，則
    被繼承人即尚存有遺產債權680萬元。依上訴人丁○○得受
    分配系爭遺產之比例為10分之6，視同上訴人丙○○、己○
    ○、戊○○、及被上訴人各得受分配之比例為10分之1，經
    計算結果，上訴人丁○○對上開遺產債權得分配之金額為40
    8萬元，被上訴人、視同上訴人己○○、丙○○及戊○○各
    得分配68萬元。被上訴人、視同上訴人己○○、丙○○及戊
    ○○向被繼承人所負之上開債務者，於遺產分割時，於超出
    其等所應受繼承債權68萬元部分，即應給付予上訴人丁○○
    。因之；被上訴人、及己○○應分別給付上訴人丁○○各17
    2萬元（240萬－68萬＝172萬）、丙○○應給付上訴人52萬
    元（120萬－68萬＝52萬）、戊○○則應給付上訴人12萬元
    （80萬－68萬＝12萬）。
十一、綜上所述，被上訴人本於分割遺產法律關係，請求分割被
      繼承人乙○○○遺產，應予准許。本院就兩造被繼承人乙
      ○○○所遺如附表所示遺產之分割方法及比例，如主文第
      二項所示方法及比例為之；而被上訴人、及視同上訴人己
      ○○、丙○○、戊○○因對被繼承人乙○○○各負有如上
      之債務，是其等於扣除應繼分金額後，應分別再給付上訴
      人丁○○如主文第三項所示之金額。原審所為准予分割之
      比例，尚有未洽，上訴意旨指摘原判決不當，求予廢棄改
      判，為有理由，爰由本院予以廢棄改判如主文第二、三項
      所示。又分割遺產之訴，係絕對必要共同訴訟，兩造間本
      可互換地位，本件關於分割遺產訴訟部分，被上訴人訴請
      分割雖於法有據，但上訴人應訴實因訴訟性質所不得不然
      ，故所為之抗辯自為伸張或防衛權利所必要，是以本院認
      本件訴訟費用應依兩造間應繼分之比例分擔，較為公允，
      爰諭知如主文第四項所示，併此敘明。
十二、本案事實已臻明確，兩造其餘攻擊防禦方法，經核均不足
      以影響本判決結果，爰不一一論述。
十三、據上論結，本件上訴為有理由，依民事訴訟法第450條、
      第78條、第81條第2款、第85條第1項但書，判決如主文。
中    華    民    國    98    年    4     月    28    日
                  民事第四庭    審判長法  官  陳蘇宗
                                      法  官  李寶堂
                                      法  官  張浴美
以上正本係照原本作成。
不得上訴。
                                      書記官  阮正枝
中    華    民    國    98    年    4     月    28    日
                                                      Ｍ
附表：被繼承人乙○○○所遺財產（土地二筆、建物一棟）
┌──┬──────────────────────┐
│編號│      遺產坐落地點及其面積與權利範圍        │
├──┼──────────────────────┤
│ 1  │坐落臺中縣豐原市市○段528地號、地目建、面積 │
│    │105.11平方公尺、權利範圍全部土地。          │
├──┼──────────────────────┤
│ 2  │坐落臺中縣豐原市市○段528-1地號、地目建、面 │
│    │積6.12平方公尺、權利範圍全部土地。          │
├──┼──────────────────────┤
│ 3  │臺中縣豐原市市○段14建號、門牌號碼臺中縣豐原│
│    │市市○路6號、面積352.64平方公尺、權利範圍全 │
│    │部之房屋。                                  │
└──┴──────────────────────┘


司法院資訊處製作；財團法人民間司法改革基金會備份。
